【裁判字號】    90,上易,55
【裁判日期】    891027
【裁判案由】    妨害名譽
【裁判全文】
臺灣高等法院高雄分院刑事判決                        九十年度上易字第五五號
    上  訴  人
    即  自訴人  私立文成短期文理補習班即甲○○
    自訴代理人  丁○○律師
                王伊忱律師
                李家鳳律師
    被      告  乙○○
    被      告  丙○○
    共      同
    選任辯護人  蔡明樹
右上訴人因被告妨害名譽案件，不服臺灣高雄地方法院八十九年度自字第四四七號，
中華民國八十九年十月二十七日第一審判決，提起上訴，本院判決如左：
    主  文
上訴駁回。
    理  由
一、自訴意旨略以：被告乙○○為私立上景升學文理短期補習班（下稱上景補習班）
    之負責人，被告丙○○為私立上景升學文理短期補習班之班主任，二人為打擊自
    訴人之名聲，竟自民國八十九年五月起大量印製「擊壤之歌」之小冊，並於該冊
    之第二、三頁文章中載有「上景─〝上好遠景〞為原〝文成〞，因不願以偏激、
    攻訐的手段來達到招生的目的，決定脫離原〝文成〞體系而成立〝上景升大學〞
    我們希望給所有的考生看到，聽到真正適合自己的補習班，而且選擇之後絕對不
    會因受騙、假象而後悔不已，〝上景〞不搞噱頭、不製造衝突、更不杜撰假象，
    因為你的選擇是神聖的，不容許被欺騙，被陷害…」等文字，且將載有上述文字
    之小冊大量散發於高雄、台南、屏東地區學生，強烈影射自訴人均是「以偏激、
    攻訐之手段達到招生目的」、「搞噱頭、製造衝突、杜撰假象」，並強烈暗示學
    生若選擇自訴人補習班將「被欺騙、被陷害」可能「因受騙、假象而後悔不已」
    。被告二人另於八十九年六月十五日、七月七日刊登「搞不成補習班問題面面觀
    」之報紙廣告，指摘自訴人「財務不健全」、「教務不健全」、「學歷不足以堪
    重任」等不實事項，因認被告乙○○、丙○○二人涉犯刑法第三百十條第二項、
    第一項之加重誹謗罪云云。
二、按犯罪事實應依證據認定之，無證據不得推定其犯罪事實；又不能證明被告犯罪
    ，應諭知無罪之判決。刑事訴訟法第一百五十四條及第三百零一條分別定有明文
    。所謂認定犯罪事實之證據，係指足以認定被告確有犯罪行為之積極證據而言，
    如未發現相當證據，或證據不足以證明，自不能以推測或擬制之方法，以為裁判
    基礎；再自訴人之指訴，係以使被告受刑事訴追為目的，是其陳述是否與事實相
    符，仍應調查其他事實以資審認，始得為不利被告之認定。次按，刑法第三百十
    條誹謗罪之成立，需行為人意圖散布於眾，而指摘或傳述足以毀損他人名譽之事
    ，且所誹謗之人，需為特定之人或可得特定之人，至於行為人所指摘或傳述之事
    實，須為可能有害於他人名譽之具體事實，如係抽象之事實，或僅為意見或價值
    判斷，尚難以刑法之誹謗罪相繩之。言論自由為人民之基本權利，憲法第十一條
    有明文保障，國家應給予最大限度之維護，俾其實現自我、溝通意見、追求真理
    及監督各種政治或社會活動之功能得以發揮。惟為兼顧對個人名譽、隱私及公共
    利益之保護，法律尚非不得對言論自由作合理之限制，但非謂指摘或傳述誹謗事
    項之行為人，必須自行證明其言論內容確屬真實，始能免於刑責，亦非因此而免
    除檢察官或自訴人於訴訟程序中，依法應負之舉證責任，或法院之發現真實義務
    （參照司法院大法官會議室字第五０九號解釋意旨）。
三、自訴人認被告乙○○、丙○○二人涉犯刑法第三百十條第二項、第一項之加重誹
    謗罪嫌，係以被告乙○○、丙○○分別為上景補習班之負責人、班主任，被告二
    人為打擊自訴人之名譽，竟自八十九年五月起，印製前開「擊壤之歌」之小冊，
    並將該小冊散布於高雄、屏東及台南地區之學生，並於同年六月十五日及七月七
    日以登報之方式誹謗自訴人，顯見被告二人有妨害名譽之故意，此外，並有「擊
    壤之歌」小冊一本、剪報一份在卷可佐等情，資為論據。訊據被告乙○○固不否
    認曾於八十九年五月間印發該「擊壤之歌」之小冊，並散發於高雄、屏東及台南
    地區之學生，及曾於八十九年六月十五日、同年七月七日在中時晚報刊登上揭廣
    告，惟被告二人均堅詞否認有何誹謗之犯意，被告乙○○辯稱：「擊壤之歌」是
    上景補習班招生的宣傳品，所載之內容是表示其所經營之上景補習班經營之理念
    及方向，並沒有要誹謗自訴人的意思，況且伊在台南地區的補習班從八十五年起
    就以「文成」名義招生，高雄地區的補習班自八十七年至八十九年六月，也是以
    文成名義招生，伊出身於文成補習班體系，若誹謗文成補習班，實無異於攻擊自
    己；至於登報聲明之部分，只是將補習班會倒閉之各種問題加以分析，沒有要影
    射文成體系補習班之意思，伊不可能以地區性補習班身份而說連鎖補習班財務不
    健全等語。被告丙○○則辯稱：伊雖為高雄上景補習班名義負責人及班主任，然
    此登記係因節稅考量，伊僅負責管理學生，當時印製此本「擊壤之歌」時，伊正
    在台南負責台南班務，所以高雄文宣內容之製作、散發均未參與，伊是被訴之後
    才知情等語。
四、經查：
    (一)被告乙○○所自承由其印發之「擊壤之歌」內頁第二頁及第三頁上，雖明確
        載有「上景─『上好遠景』為原『文成』，因不願以偏激、攻訐的手段來達
        到招生的目的，決定脫離原『文成』體系而成立『上景升大學』我們希望給
        所有的考生看到，聽到真正適合自己的補習班，而且選擇之後絕對不會因受
        騙、假象而後悔不已，『上景』不搞噱頭、不製造衝突、更不杜撰假象，因
        為你的選擇是神聖的，不容許被欺騙，被陷害：：」等語，並有卷附上述小
      冊一本可佐，然觀諸該段文字，並未具體指摘或傳述任何足以貶損自訴人即
        文成補習班名譽之具體事實，其文義應僅表明上景補習班係源出於文成補習
        班體系，而上景補習班之經營理念如何爾，其餘之陳述則屬抽象性、一般性
        之評論、評價，並無具體事實之指摘傳述，難與刑法誹謗罪相繩。
    (二)被告乙○○坦承刊登上揭報紙廣告，以「搞不成補習班問題面面觀」為題，
        說明有補習班財務不健全、教務不健全、學歷不足以堪重任等語，且有卷附
        上述報紙廣告一份可按，然對照該廣告文字，並無隻字片語提及文成補習班
        ，尚難認係指摘自訴人文成補習班，而妨害其名譽。
    (三)又自訴人請求傳訊之證人楊政達及王郁丹，以證明被告二人確有誹謗自訴人
        之故意，然經原審訊問之結果，證人楊政達證述：有聽同學說過接到攻擊文
        成補習班之電話，伊並未直接與被告二人接觸過等語（見原審卷第三二頁）
        ；而另一證人王郁丹雖證述：曾與被告乙○○對談，被告乙○○明確表示文
        成補習班財務有危機，而上景補習班是獨立的，與文成補習班並無關係等語
        ，然此部分已經被告乙○○加以否認。查證人楊政達、王郁丹均自承曾在文
        成補習班體系之高文成補習班打工，現在正在自訴人文成補習班補習等語（
        見原審卷第三三頁），足見二位證人均與自訴人有利害關利存在，且證人楊
        政達之證詞屬傳聞證據，其證據能力即有疑義，在無其他證據可供參酌之情
        形下，尚難僅依證人王郁丹之證詞即遽為不利被告二人之認定。
    (四)人為理性動物，對於周圍遭人、事、物，常有意見，且好表現意見於外，以
        聽取他人之觀感，或期有益於人類社會；人民言論、講學、著作、出版之表
        現自由如被壓制，除背於人之本性外，並有礙社會之進步，有鑑於此，各國
        憲法對人民言論之表現自由，莫不加以保護，我國憲法第十一條明文規定「
        人民有言論、講學、著作及出版之自由」即是。被告乙○○所為，應係屬本
        於若干事實之引伸、判斷、評論、意見或看法，具有相當之主觀性，通常屬
        於個人價值判斷之領域，故僅有適當與否，屬於評論之言論內容，縱評價或
        評論所使用之文字用語具貶抑或其他負面批評，然言論自由為人民之基本權
        利，國家應給予最大限度之維護，俾其實現自我、溝通意見、追求真理及監
        督各種政治或社會活動之功能得以發揮。又陳述事實與發表意見不同，事實
        有能證明真實與否之問題，意見則為主觀之價值判斷，無所謂真實與否，在
        民主多元社會各種價值判斷皆應容許，不應有何者正確或何者錯誤而運用公
        權力加以鼓勵或禁制之現象，故該「擊壤之歌」小冊內所載批評之文字，縱
        有被告二人之評論評價意見之表述，當屬民主社會言論自由之表現。被告乙
        ○○雖曾以登報之方式表明脫離文成補習班，以及對文成補習班之辦學方法
        有所質疑，並刊登「搞不成補習班問題面面觀」等文字，然此部分亦應屬在
        社會通念上可接受商業競爭行為，自難因此即認被告二人涉有誹謗犯行。
五、綜上所述，被告乙○○對製作散發「擊壤之歌」文宣及刊登廣告，尚難認係指摘
    足以毀損自訴人名譽之事，亦無證據證明被告丙○○參與製作散發上揭文宣及刊
    登廣告之行為。此外，本院復查無其他積極證據足認被告乙○○及丙○○有何自
    訴人所指之犯行，既不能證明被告乙○○及丙○○犯罪，揆諸前揭說明，原審因
    而諭知被告二人無罪，認事用法，核無不合，自訴人上訴意旨仍執陳詞，為無理
    由，應予駁回。
據上論斷，應依刑事訴訟法第三百六十八條，判決如主文。
中    華    民    國      九十      年       三       月      八        日
                              臺灣高等法院高雄分院刑事第一庭
                                  審判長法官  翁慶珍
                                        法官  李春昌
                                        法官  周賢銳
右正本證明與原本無異。
不得上訴。
                                      書記官  黃琳群
中    華    民    國      九十      年       三       月      十二      日
                                                                        Ｋ


司法院資訊處製作；財團法人民間司法改革基金會備份。
